ACORDAO-COMPLETO-2527725

ACÓRDÃO 378/2022 ATA 7/2022 - PLENÁRIO

VISTOS, relatados e discutidos estes autos de Representação, de autoria da Empresa Digital Comunicação Ltda., versando sobre indícios de irregularidades na licitação e contratação, pelo Sebrae/AM, por meio da Concorrência 002/2021, de uma agência para a prestação de serviços de publicidade, estimados em R$ 2 milhões, compreendendo o conjunto de atividades realizadas integradamente que tenham por objetivo o estudo, o planejamento, a conceituação, a concepção, a criação, a execução interna, a intermediação e a supervisão da execução externa, a compra de mídia e a distribuição de publicidade, com o intuito de atender ao princípio da publicidade e ao direito à informação, de difundir ideias, princípios, iniciativas e de informar o público, sobre produtos, serviços e ações em geral, 
ACORDAM os Ministros do Tribunal de Contas da União, reunidos em Sessão do Plenário, com fundamento nos arts. 1º, inciso I, da Lei nº 8.443, de 16 de julho de 1992, c/c art. 237 do Regimento Interno, em: 
9.1. conhecer da presente representação, satisfeitos os requisitos de admissibilidade constantes no art. 113, § 1º, da Lei 8.666/1993, c/c o art. 237, inciso VII e parágrafo único, do Regimento Interno/TCU, e no art. 103, § 1º, da Resolução - TCU 259/2014;
9.2. indeferir o pedido de concessão de medida cautelar formulado pelo representante, tendo em vista a inexistência dos pressupostos necessários a sua adoção; 
9.3. no mérito, considerar a presente representação parcialmente procedente;
9.4. dar ciência ao Serviço de Apoio às Micro e Pequenas Empresas do Amazonas, com fundamento no art. 9º, inciso I, da Resolução-TCU 315/2020, sobre as seguintes impropriedades/falhas, identificadas na Concorrência 2/2021, para que sejam adotadas medidas internas com vistas à prevenção de outras ocorrências semelhantes:
9.4.1. a convocação e a realização de substituição das propostas de preços no certame, ainda que para correção de possível erro no modelo inicialmente proposto, após conhecimento pelos licitantes das respectivas notas das propostas técnicas, afrontam o art. 2º do Regulamento de Licitações e Contratos do Sebrae quanto à seleção da proposta mais vantajosa para a Entidade;
9.4.2. a não republicação do Edital, quando realizadas alterações capazes de afetar a formulação das propostas dos licitantes, contraria a jurisprudência deste Tribunal, a exemplo dos Acórdãos 2032/2021 e 658/2008, ambos do Plenário;
9.4.3. a não observância no certame dos procedimentos previstos no item 19 do Edital contraria o princípio da vinculação ao instrumento convocatório, previsto no art. 2º do Regulamento de Licitações e Contratos do Sebrae;
9.4.4. a ausência de exposição de motivos para a rejeição de cada uma das alegações do recorrente contraria a jurisprudência deste Tribunal, a exemplo do Acórdãos do Plenário 1188/2011 e 709/2007;
9.4.5. a vedação de recebimento de propostas e documentos de habilitação pelos Correios ou por meio de empresa especializada em entregas (item 23 do edital) contraria o art. 2º do Regulamento de Licitações e Contratos do Sebrae, configurando restrição à competitividade; e
9.4.6. as exigências constantes dos itens 9.1.1.1, 9.1.1.1.1 e 9.1.1.1.2 do Edital propiciam risco de conluio, o que pode afetar a seleção da proposta mais vantajosa para a Entidade, prevista no art. 2º do Regulamento de Licitações e Contratos do Sebrae, consoante entendimento do TCU (Acórdão 49/2018-TCU-Plenário) ;
9.5. remeter cópia deste Acórdão ao Serviço de Apoio às Micro e Pequenas Empresas do Amazonas, ao representante e à Empresa Tapioca Propaganda, Publicidade e Comunicação Eireli; e
9.6. arquivar os presentes autos, nos termos do art. 169, inciso III, do Regimento Interno/TCU.

Representação sobre indícios de irregularidades em licitação e contratação de uma agência para a prestação de serviços de publicidade.

Serviço de Apoio às Micro e Pequenas Empresas do Amazonas - Sebrae/AM.

3. Representante: Digital Comunicação Ltda (CNPJ: 06.149.812/0001-80).

13.1. Ministros presentes: Ana Arraes (Presidente), Walton Alencar Rodrigues, Benjamin Zymler, Bruno Dantas, Jorge Oliveira e Antonio Anastasia.
13.2. Ministros-Substitutos convocados: Augusto Sherman Cavalcanti (Relator) e Marcos Bemquerer Costa.

AUGUSTO SHERMAN

h1>RELATÓRIO
	Acolho como relatório a instrução lançada aos autos pela Selog:
"Instrução de Análise de Oitivas
	A. Identificação do Processo

	TC Processo 019.372/2021-3 
	Conhecimento; indeferimento da cautelar; procedência parcial; deixar de determinar; ciência; e arquivamento. 

	Unidade Jurisdicionada
	Uasg

	Serviço de Apoio às Micro e Pequenas Empresas do Amazonas (Sebrae/AM) 
	Não se aplica

	Representante
	CNPJ
	Procuração

	Digital Comunicação Ltda.
	06.149.812/0001-80
	peça 4

	Objeto da Contratação

	Contratação de uma agência para a prestação de serviços de publicidade, compreendendo o conjunto de atividades realizadas integradamente que tenham por objetivo o estudo, o planejamento, a conceituação, a concepção, a criação, a execução interna, a intermediação e a supervisão da execução externa, a compra de mídia e a distribuição de publicidade, com o intuito de atender ao princípio da publicidade e ao direito à informação, de difundir ideias, princípios, iniciativas e de informar o público, sobre produtos, serviços e ações em geral do Sebrae/AM (peça 15, p. 2) .

	Procedimento Auxiliar de Contratação  
	Modalidade  
	Número do Certame

	Não se aplica
	Concorrência
	2/2021

	Modo de Disputa
	Critério de Julgamento

	Não se aplica
	Técnica e preço

	Vigência
	Valor Contratado

	12 meses, prorrogável (peça 15, p. 30) .
	Até R$ 2.000.000,00 (peça 32, p. 6) .

	Legislação que Rege o Certame

	Regulamento próprio (Sistema S) 

	Suspenso por Medida Cautelar?
	Não

	Fase do Certame

	O certame foi homologado em 1º/7/2021, sendo vencedora a empresa Tapioca Propaganda, Publicidade e Comunicação Eireli. O contrato foi celebrado em 12/7/2021, com início de vigência na mesma data, já tendo sido iniciada a execução contratual, conforme informações do Sebrae/AM (peça 25, p. 17) .

	B. Histórico

	Trata-se de representação a respeito de possíveis irregularidades na Concorrência 2/2021, conduzido pelo Sebrae/AM (peças 1 e 2) .
O representante alegou, em linhas gerais (peça 18, p. 1-3) :
a) 	após a abertura dos envelopes referenciados para pontuações, identificou-se que a proposta "Feito aqui, bonito que só" foi confeccionada pela Tapioca Propaganda, Publicidade e Comunicação - Eireli e, por sua vez, a proposta "Artesanato Amazonense: bonito de ver, bom de vender" foi feita pela empresa Digital Comunicação Ltda, ora representante. Dessa forma, foram anunciadas as pontuações das licitantes, quais sejam: - Tapioca Propaganda, Publicidade e Comunicação - Eireli: 49,90; Digital Comunicação Ltda: 48,40 (peça 2, p. 2) ;
b) 	em 21/5/2021, o SEBRAE/AM convocou as licitantes a retificarem a tabela 14.3 do Edital da Concorrência, ou seja, a modificarem a proposta de preços. Além disso, as empresas foram convocadas para uma nova sessão, no intuito de substituir o invólucro 4 e entregar o invólucro 5, que continha os documentos de habilitação, sem fazer as intimações nos e-mails de praxe e tampouco publicar a modificação do edital (peça 2, p. 3) ; 
c) 	nesse momento do certame, as licitantes já conheciam suas pontuações nas propostas técnicas. Sendo a licitação do tipo técnica e preço, a licitante vencedora será escolhida por meio do somatório da pontuação das propostas técnicas e de preço e a modificação dessa última, nessa altura do procedimento, viola claramente o princípio da igualdade. Considera-se tal vício insanável, pois contraria o item 13.1, c.1, do Edital que "não permitia modificação de propostas, nem arguição futura de alteração de preço" (peça 2, p. 7) , além do que, exigiria a suspensão do certame e a divulgação de um novo Edital. Na alteração no modelo de proposta de preços, a CPL apenas modificou a forma de cálculo que seria utilizada, alterando regra do certame em momento posterior a sua realização (peça 2, p. 4) ;
d) 	assim, sem o conhecimento do ora representante, em 26/5/2021, realizou-se a referida sessão, na qual compareceu apenas a empresa Tapioca, sendo sua proposta de preço analisada e sendo a licitante considerada classificada. Foi, ainda, nessa ocasião, aberto o invólucro 5 da empresa Tapioca, com os documentos de habilitação, sendo declarada habilitada. Não foi aberto o envelope de habilitação da empresa Digital, por não ter substituído o invólucro 4;
e) 	há que se destacar que a Digital Comunicação Ltda. não compareceu à referida sessão pública por não ter tomado conhecimento de sua ocorrência, uma vez que, durante o curso do certame, a comunicação entre a comissão e os licitantes ocorreu por e-mail (foram trocados e recebidos 6 e-mails da CPL, todos enviados ao e-mail cadastrado para esta licitação - peça 2, p. 5) , a pedido da própria comissão permanente de licitação - CPL, enquanto a notificação de fato tão importante e atípico foi feita em e-mail diverso do habitualmente utilizado pela comissão com a licitante Digital Comunicações, diverso inclusive do cadastrado junto ao SEBRAE/AM para fins do presente certame, o que feriu os princípios da transparência e da competitividade, vez que fora impedida de forma indireta de comparecer a tal sessão;
f) 	a comunicação da convocação, que agora consta no site do SEBRAE/AM na internet, inexistia até antes da realização da sessão, o que pode ser comprovado com a realização de uma auditoria no sítio eletrônico do SEBRAE/AM, oportunidade em que facilmente se verificará que o representante não tinha como saber da realização da sessão, causando falsa impressão de que foi atendido o princípio da publicidade; 
g) 	é de se destacar que o item 5.55.5 do Edital do certame estabelece que qualquer modificação no Edital exige divulgação pelo mesmo instrumento de publicação em que se deu o texto original, reabrindo-se o prazo inicialmente estabelecido, exceto quando, inquestionavelmente, a alteração não afetar a formulação das propostas;
h) 	deve-se ressaltar que a interrupção abrupta do comportamento do SEBRAE/AM nessa mesma licitação, já que a Comissão encaminhou e-mail de convocação do agendamento de outras sessões, induziu a denunciante a confiar legitimamente que se manteria esse procedimento, e mais, que o SEBRAE/AM utilizaria aquele mesmo endereço de e-mail para suas comunicações. É vedado o chamado Venire Contra Factum Proprium que consiste na vedação do comportamento contraditório. Por essa teoria, proíbe-se o comportamento inesperado, que viola a boa-fé objetiva, causando surpresa na outra parte, comportamento esse adotado pela CPL do SEBRAE/AM; e
i) 	o correto seria a CPL abrir os invólucros de preço das duas licitantes classificadas (Digital e Tapioca) e, na sequência, publicar o resultado, e só então abrir prazo para recurso. Em especial, sabendo que a Digital Comunicação não estava na sessão, não poderia de forma alguma a CPL não publicar o resultado. Era obrigatório à CPL dar a publicidade dos atos e viabilizar a ampla defesa à licitante classificada e que não estava presente, por não ter sido devidamente intimada (peça 2, p. 6) .
A instrução inicial desta Selog foi no sentido de realizar oitiva prévia e diligência junto à entidade (peças 18 e 19) , proposta aceita pelo relator, conforme despacho à peça 20.
Promovidas as medidas saneadoras supra, as manifestações da entidade e da empresa Tapioca Propaganda, Publicidade e Comunicação Eireli (Tapioca) foram analisadas por esta unidade técnica, que concluiu pela improcedência de parte das alegações e pela ocorrência de falhas que não comprometeram o andamento e a isonomia do certame, para as quais foi proposta ciência quando da apreciação de mérito (peça 49, p. 5-20) :
Instrução à peça 18, parágrafo 38.2, Item "a": convocação e realização de substituição das propostas de preços no certame, ainda que para correção de possível erro no modelo inicialmente proposto pelo Sebrae/AM, após conhecimento pelos licitantes das respectivas notas das propostas técnicas, o que pode ter afrontado o art. 2º do Regulamento de Licitações e Contratos do Sebrae quanto à seleção da proposta mais vantajosa para a entidade;
 (...) 
32. 	Ainda que se considere a reduzida diferença entre as notas técnicas das empresas, a possibilidade de ajustes na proposta de preços permanece, com possível efeito na seleção da proposta mais vantajosa para a entidade.
 (...) 
35. Conforme ata da abertura da proposta de preços (peça 28, p. 163) , os valores cotados pela empresa vencedora ocasionaram a pontuação máxima de 40 pontos possíveis para a proposta de preços. Ou seja, os valores cotados representam, a princípio, considerando a pontuação máxima obtida, os valores mais vantajosos previstos pela entidade no edital. Assim, a possibilidade de, no presente certame, o chamamento para a substituição das propostas de preços ter afetado a seleção da proposta mais vantajosa não ficou configurada.
36.	Ainda assim, considerando a falha identificada, propõe-se a expedição de ciência à entidade, quando da análise de mérito desta representação, quanto ao chamamento para substituição das propostas de preços anteriormente apresentadas, quando já se sabia o resultado das notas das propostas técnicas, o que pode interferir na seleção da proposta mais vantajosa, em afronta ao art. 2º do Regulamento de Licitações e Contratos do Sebrae.
 (...) 
38.	Todavia, em que pese a citada falha, não se vislumbra, no caso concreto, conforme anteriormente citado, prejuízo ao princípio da seleção da proposta mais vantajosa no certame. Além disso, houve divulgação das alterações editalícias no site da entidade, conforme análise do item "b" da oitiva prévia, a seguir.
39.	Assim, propõe-se a expedição de ciência à entidade, quando da análise de mérito desta representação, quanto à não republicação do edital, quando foram realizadas alterações capazes de afetar a formulação das propostas dos licitantes, o que contraria a jurisprudência deste Tribunal, a exemplo dos Acórdão 2032/2021-TCU-Plenário e Acórdão 658/2008-TCU-Plenário.
 (...) 
Instrução à peça 18, parágrafo 38.2, Item "b": possível não disponibilização tempestiva no site indicado no item 4.1.1 do edital quanto ao chamamento para a sessão de substituição de propostas de preços e/ou não envio de mensagem para o e-mail informado pelo licitante Digital Comunicação Ltda. a pedido da própria comissão de licitação, segundo o representante, o que pode ter afrontado o princípio da vinculação ao instrumento convocatório, bem como o princípio da publicidade, com o consequente afastamento de interessado do certame, o que também pode ter afetado a seleção da proposta mais vantajosa para a entidade, como previsto no art. 2º do Regulamento de Licitações e Contratos do Sebrae. Quanto a esse tópico, encaminhar comprovante da data em que esse chamamento foi disponibilizado no aludido sítio eletrônico 
 (...) 
54.	Considerando as informações trazidas pelo Sebrae/AM, bem como as disposições dos itens 4.1.1 e 2.4 do edital, que tratam do necessário acompanhamento pelos licitantes das divulgações constantes do portal do fornecedor, entende-se suficiente a divulgação da mensagem no referido site, a fim de se cumprir a necessária publicidade dos procedimentos, bem como o princípio da vinculação ao instrumento convocatório. 
55.	A comunicação realizada também por e-mail, uma vez que, como informado, não foi exigido o cadastramento do e-mail dos licitantes para fins de comunicação, tratou de ação adicional da entidade no intuito de ampliar a publicidade dos procedimentos. Nesse sentido, entende-se não procedente as alegações do representante quanto a esse ponto.
Análises adicionais
56. 	O representante também alega que o julgamento da proposta de preços e a sequente análise dos documentos de habilitação, na terceira sessão do certame, convocada por meio da Mensagem 29/21, de 21/5/2021 (peça 16, p. 46) , teriam suprimido a etapa de publicação do resultado do julgamento das propostas de preços.
 (...) 
61.	Assim, observa-se que os procedimentos adotados no certame pelo Sebrae/AM não estão de acordo com o previsto no item 19 do edital, o que contraria o princípio da vinculação ao instrumento convocatório, previsto no art. 2º do Regulamento de Licitações e Contratos do Sebrae.
62.	Todavia, apesar da citada falha, o representante teve a oportunidade de apresentar recurso sobre a proposta de preços, ainda que em momento distinto. Nesse sentido, não se vislumbra, no caso concreto, prejuízo ao resultado da licitação.
63.	Assim, propõe-se a expedição de ciência à entidade, quando da análise de mérito desta representação, quanto a não observância no certame dos procedimentos previstos no item 19 do edital, o que contraria o princípio da vinculação ao instrumento convocatório, previsto no art. 2º do Regulamento de Licitações e Contratos do Sebrae.
Instrução à peça 18, parágrafo 38.2, Item "c": possíveis irregularidades no julgamento e atribuição de notas da proposta técnica da empresa Tapioca Propaganda indicada à (peça 2, p. 8 a 45) , e de forma resumida na tabela à (peça 2. p. 45 a 58) , o que pode ter afrontado o princípio do julgamento objetivo e da vinculação ao instrumento convocatório, conforme previsto no art. 2º do Regulamento de Licitações e Contratos do Sebrae
 (...) 
79.	Dessa forma, observa-se falha no procedimento adotado pelo Sebrae/AM, uma vez que na resposta ao recurso administrativo não se observou a motivação para a rejeição de cada uma das alegações do recorrente.
80.	Assim, propõe-se a expedição de ciência à entidade, quando da análise de mérito desta representação, quanto a ausência de exposição de motivos para a rejeição de cada uma das alegações do recorrente, o que contraria a jurisprudência deste Tribunal, a exemplo do Acórdão 1188/2011-TCU-Plenário (Relator Ministro Augusto Sherman) e Acórdão 709/2007-TCU-Plenário (Relator Ministro Raimundo Carreiro) .
Instrução à peça 18, parágrafo 38.2, Item "d": possível restrição à competitividade, em função da exigência do item 2.3 do edital, em que foi vedado o recebimento de propostas e documentos de habilitação pelos Correios ou por meio de empresa especializada em entregas, o que pode ter contrariado o art. 2º do Regulamento de Licitações e Contratos do Sebrae
 (...) 
89.	Nesse sentido, uma vez que não há, no caso concreto, elementos nos autos que evidenciem a redução da competitividade em função da vedação ao recebimento de propostas e documentos de habilitação pelos Correios ou por meio de empresa especializada em entregas, entende-se suficiente a realização de proposta de expedição de ciência a entidade, quando da análise de mérito desta representação, para que a falha não ocorra nos próximos certames.
Instrução à peça 18, parágrafo 38.2, Item "e": conforme entendimento expresso no Acórdão 49/2018-TCU-Plenário, possível risco de conluio em função das exigências constantes dos itens 9.1.1.1., 9.1.1.1.1 e 9.1.1.1.2 do edital, o que pode afetar a seleção da proposta mais vantajosa para a entidade, prevista no art. 2º do Regulamento de Licitações e Contratos do Sebrae
 (...) 
95.	Frisa-se que não há elementos nos autos que indiquem a ocorrência de conluios em função dos referidos registros. Nesse sentido, considera-se suficiente e expedição de ciência à entidade, quando da análise de mérito desta representação, para que a falha não ocorra nos próximos certames.
Instrução à peça 18, parágrafo 38.2, Item "f": demais informações que julgar necessárias
 (...) 
97. 	O Sebrae/AM, frente às informações de ações adotadas pelo representante perante a entidade, requer a este Tribunal a proibição de a Digital Comunicação participar de certames da entidade, considerando dispositivos do seu Código de Ética. 
98. 	No entanto, não consta do rol de competências desta Corte a determinação que se requer, tendo em vista a ausência de previsão legal. 
 (grifos originais) 
Além das conclusões acima transcritas, a unidade técnica identificou possível falha na celebração contratual até então não percebida, referente a diferenças observadas nos valores percentuais de honorários constantes da proposta de preços e descritos na ata de abertura de proposta preços com aqueles constantes do termo de homologação e no contrato celebrado, valores esses últimos iguais ou superiores aos primeiros, o que desrespeitaria as regras de competição do certame e seria prejudicial à administração (peça 49, p. 9-10) .
Dessa forma, foram propostos (peças 49, p. 21, e 50) :
99. Por todo o exposto, considerando afastado o pressuposto do perigo da demora, pois conforme informado pelo Sebrae/AM, o contrato foi celebrado em 12/7/2021, estando em execução (peça 25, p. 17) , bem como caracterizado o perigo da demora reverso frente a essencialidade de contratação indicada pelo Sebrae/AM, propõe-se o indeferimento da medida cautelar requerida. Todavia, considerando a possibilidade de falhas na celebração contratual, propõe-se a realização de oitiva do Sebrae/AM, na forma descrita nesta instrução.
 (grifos originais) 
Autorizadas pelo relator (peça 51) , foram promovidas as oitivas da entidade e da empresa Tapioca quanto à nova questão levantada por esta unidade técnica, juntamente com a solicitação de construção participativa de deliberações.
Passa-se, então, a analisar as respostas apresentadas, tópico a tópico, conforme transcrição a seguir.

	C. Histórico de Comunicações

	Despacho do Relator
	peça 51
	23/11/2021

	Ofícios Encaminhados pelo TCU

	À entidade
	Ofício 66.268/2021-TCU/Seproc, de 29/11/2021 (peça 54) e Ofício 66.337/2021-TCU/Seproc, de 29/11/2021 (peça 55) .

	À sociedade empresarial
	Ofício 66.267/2021-TCU/Seproc, de 24/11/2021 (peça 52) .

	D. Documentos Apresentados em Resposta à Oitiva

	Pela Unidade Jurisdicionada

	Encaminhamento de manifestação única para os dois ofícios (peça 63) , com:
	a)	Primeiro Termo Aditivo ao Contrato 76/2020 (peça 64) ;
	b)	manifestação (peça 65) ;
	c)	Termo de Acordo para devolução de valores, referente ao Contrato 76/2020 (peça 66) ; e 
	d)	notas fiscais (peças 67-70) .

	Pela Sociedade Empresarial

	Manifestação à peça 60, com:
	a)	Primeiro Termo Aditivo ao Contrato 76/2020 (peça 61) ; e
	b)	Ofício 2/2021, de 6/12/2021, solicitando ao Sebrae/AM termo aditivo e o valor correto dos honorários devidos (peça 62) .

	E. Exame Técnico

	Exame técnico - oitiva e construção participativa das deliberações (item 6 - peça 51, p. 3-4) 
Item a.1: uma vez que os valores cotados na proposta de preços da empresa vencedora (peça 28, p. 163) , bem como os descritos na ata de abertura da proposta de preços (peça 28, p. 163) , relativos aos percentuais de honorários, itens "c" e "d" da proposta, diferem dos indicados no termo de homologação (peça 28, p. 307) e no contrato celebrado (peça 28, p. 317) , justifique os referidos valores, informando, adicionalmente, considerando que foi apontado o início da execução contratual, se ocorreram pagamentos à contratada e, em caso afirmativo, os valores pagos, bem como os percentuais de honorários, descontos e repasse utilizados nos cálculos;
Manifestação da unidade jurisdicionada sobre os indícios de irregularidades (peça 65, p. 2-9) :
alega que, conforme apontado no despacho do relator, houve, de fato, falha no processo de importação de informações da proposta apresentada pela empresa Tapioca e da ata de abertura de preços para o despacho de homologação e para o Contrato 76/2021;
apresenta a mencionada documentação, destacando os percentuais apresentados pela empresa em sua proposta e na ata de abertura de preços no valor de 5% para os itens 'b' e 'c', enquanto no termo de homologação e no contrato os percentuais foram de 10% e 15%, respectivamente;
reconhece, portanto, a falha identificada e esclarece que a execução contratual iniciou em agosto de 2021, tendo sido realizados diversos pagamentos à contratada, até novembro de 2021, com base nos percentuais inadequados; e 
apresenta levantamento das notas fiscais emitidas entre agosto e novembro de 2021 (peças 67-70) , apontando um total de R$ 532.959,28, do qual R$ 61.298,43 eram referentes aos honorários calculados com a incidência dos percentuais inadequados.
Item b.1: a apresentação de possíveis ações corretivas que poderão ser tomadas pelo Serviço de Apoio às Micro e Pequenas Empresas do Amazonas - Sebrae/AM para prevenir ou corrigir os indícios de irregularidades detectados ou remover seus efeitos;
Item b.2: na hipótese de serem consideradas insuficientes, pelo TCU, as alternativas apresentadas pela unidade jurisdicionada, a manifestação quanto aos possíveis impactos: i) da não prorrogação do contrato decorrente do certame por determinação desta Corte de Contas; ii) da determinação para readequação contratual; iii) glosa de valores; e iv) retenção de valores pagos a maior;
Manifestação da unidade jurisdicionada sobre a construção participativa de deliberações (peça 65, p. 9-) :
diante da ciência da irregularidade de percentual nos honorários em relação aos itens 'b' e 'c', informa ter adotado as seguintes providências:
a.1)	assinatura do 1º Termo Aditivo ao Contrato 76/2021 (peça 64) , em 14/12/2021, prevendo percentuais congruentes com a proposta apresentada e com a ata de abertura de proposta de preços, com efeitos retroativos ao início da vigência do contrato;
b.1)	formalização de acordo para restituição de valores pela empresa Tapioca à entidade, por meio de Termo de Acordo (peça,66) , assinado em 17/12/2021;
ressalta que o valor de crédito de R$ 37.705,93 foi obtido por meio de levantamento que analisou os valores efetivamente pagos à contratada (vide planilhas à p. 6-8) , na base de 10% e 15% de honorários, subtraídos os valores que seriam realmente devidos com base no percentual correto de 5%; e
informa que os créditos já foram utilizados no pagamento da NF 174, conforme cláusula quarta do Termo de Acordo.
Item d: seja realizada, nos termos do art. 250, inciso V, do Regimento Interno/TCU, a oitiva da sociedade empresária Tapioca Propaganda, Publicidade e Comunicação Eireli (CNPJ 33.953.181/0001-20) para, no prazo de quinze dias, manifestar-se, caso queira, sobre os fatos constantes do item "a", e subitens, retro;
Manifestação da sociedade empresária sobre os fatos constantes do item "a", e subitens, retro:
reconhece a divergência nos percentuais apontada por esta unidade técnica;
informa que oficiou a entidade (Ofício 2/2021 - peça 62) , cientificando-lhe do ocorrido e solicitando que, imediatamente, fosse firmado termo aditivo para correção dessa divergência, com a consequente devolução de valores;
junta o 1º Termo Aditivo ao Contrato 76/2021 (peça 61) , em que o percentual de honorários foi adequado ao efetivamente proposto, a fim de evitar qualquer enriquecimento ilícito entre as partes, irregularidades insanáveis e nulidade contratual; e
reafirma que cumpriu todos os requisitos do edital, atestando sua capacidade técnica e tendo apresentado a proposta mais vantajosa para a entidade. 
Análise:
Preliminarmente, registra-se erro formal no item de oitiva. Onde se lê "itens "c" e "d" da proposta", leia-se "itens "b" e "c" da proposta".
No tocante à irregularidade identificada, constata-se que ambas a entidade e a contratada reconheceram que os valores cotados na proposta de preços da empresa vencedora e os descritos na ata de abertura da proposta de preços, relativos aos percentuais de honorários dos itens "b" e "c", diferiam dos indicados no termo de homologação e no contrato celebrado.
Registra-se a pronta correção da irregularidade, com a adoção das medidas acima relatadas pela entidade e pela contratada, ressaltando sua efetividade uma vez que os créditos já foram utilizados no pagamento da NF 174, conforme cláusula quarta do Termo de Acordo (peça 66, p. 2-13) .
Assim, conclui-se procedente o item da oitiva. Todavia, deixa-se de propor determinação à entidade, homenageando a racionalização das deliberações deste Tribunal, tendo em vista a assinatura do 1º Termo Aditivo ao Contrato 76/2021 e do Termo de Acordo para restituição de valores pela empresa Tapioca. Diante da efetividade das medidas adotadas, é dispensável, inclusive, a verificação posterior por parte desta unidade técnica. 
Conclusão:
De fato, os valores cotados na proposta de preços da empresa vencedora e os descritos na ata de abertura da proposta de preços, relativos aos percentuais de honorários dos itens "b" e "c", diferiam dos indicados no termo de homologação e no contrato celebrado.
Em que pese a procedência da oitiva da entidade e da empresa Tapioca quanto a essa nova questão levantada pela Selog, deixa-se de propor determinação à entidade, homenageando a racionalização das deliberações deste Tribunal, tendo em vista a assinatura do 1º Termo Aditivo ao Contrato 76/2021 e do Termo de Acordo para restituição de valores pela empresa Tapioca, com a efetiva utilização dos créditos no pagamento da NF 174. 
Reitera-se a instrução anterior, que analisou a oitiva prévia da entidade e a oitiva da empresa Tapioca, que concluiu pela improcedência de parte das alegações do representante e das questões levantadas pela Selog, bem como pela ocorrência de falhas que não comprometeram o andamento e a isonomia do certame, para as quais foi proposta ciência à entidade (peças 49-50) :
convocação e realização de substituição das propostas de preços no certame, ainda que para correção de possível erro no modelo inicialmente proposto, após conhecimento pelos licitantes das respectivas notas das propostas técnicas, afronta o art. 2º do Regulamento de Licitações e Contratos do Sebrae quanto à seleção da proposta mais vantajosa para a entidade;
não republicação do edital, quando foram realizadas alterações capazes de afetar a formulação das propostas dos licitantes, contraria a jurisprudência deste Tribunal, a exemplo dos Acórdão 2032/2021-TCU-Plenário e Acórdão 658/2008-TCU-Plenário;
não observância no certame dos procedimentos previstos no item 19 do edital, contraria o princípio da vinculação ao instrumento convocatório, previsto no art. 2º do Regulamento de Licitações e Contratos do Sebrae;
ausência de exposição de motivos para a rejeição de cada uma das alegações do recorrente, contraria a jurisprudência deste Tribunal, a exemplo do Acórdão 1188/2011-TCU-Plenário e Acórdão 709/2007-TCU-Plenário;
vedação de recebimento de propostas e documentos de habilitação pelos Correios ou por meio de empresa especializada em entregas (item 23 do edital) , contraria o art. 2º do Regulamento de Licitações e Contratos do Sebrae, configurando restrição à competitividade; e
risco de conluio em função das exigências constantes dos itens 9.1.1.1., 9.1.1.1.1 e 9.1.1.1.2 do edital, o que pode afetar a seleção da proposta mais vantajosa para a entidade, prevista no art. 2º do Regulamento de Licitações e Contratos do Sebrae, consoante entendimento do TCU (Acórdão 49/2018-TCU-Plenário) .
Também constantes da mencionada instrução anterior, reitera-se: (i) que não consta do rol de competências desta Corte determinar a proibição de participação de empresa em certames da entidade; (ii) o conhecimento da presente representação; e (iii) o indeferimento da medida cautelar requerida, afastado o pressuposto do perigo da demora, essencial para sua concessão.
Diante do exposto, os elementos constantes dos autos permitem, desde já, a avaliação quanto ao mérito da presente representação como parcialmente procedente.

	F. Impacto dos Encaminhamentos Propostos

	Haverá impacto relevante na unidade jurisdicionada e/ou na sociedade, decorrente dos encaminhamentos propostos?
	Não

	G. Pedido de Ingresso aos Autos, de Informações/Vistas/Cópias, e de Sustentação oral

	Há pedido do representante de ingresso aos autos?
	Não

	Há pedido de informações/vistas/cópia do processo?
	Não

	Há pedido de sustentação oral?
	Não

	H. Processos Conexos e Apensos

	Há processos conexos noticiando possíveis irregularidades na contratação ora em análise?
	Não

	Há processos apensos?
	Não

	I. Proposta de Encaminhamento

	Em virtude do exposto, propõe-se:
18.1.	conhecer da representação, satisfeitos os requisitos de admissibilidade constantes no art. 113, § 1º, da Lei 8.666/1993, c/c o art. 237, inciso VII e parágrafo único, do Regimento Interno/TCU, e no art. 103, § 1º, da Resolução - TCU 259/2014;
18.2.	indeferir o pedido de concessão de medida cautelar formulado pelo representante, tendo em vista a inexistência do pressuposto do perigo da demora, necessário para sua adoção;
18.3.	no mérito, considerar a presente representação parcialmente procedente;
18.4.	deixar de determinar ao Serviço de Apoio às Micro e Pequenas Empresas do Amazonas, com fundamento no art. 16 da Resolução - TCU 315/2020, tendo em vista que a unidade jurisdicionada já adotou medidas para sanar a irregularidade identificada;
18.5.	dar ciência ao Serviço de Apoio às Micro e Pequenas Empresas do Amazonas, com fundamento no art. 9º, inciso I, da Resolução - TCU 315/2020, sobre as seguintes impropriedades/falhas, identificadas na Concorrência 2/2021, para que sejam adotadas medidas internas com vistas à prevenção de outras ocorrências semelhantes:
a convocação e a realização de substituição das propostas de preços no certame, ainda que para correção de possível erro no modelo inicialmente proposto, após conhecimento pelos licitantes das respectivas notas das propostas técnicas, afrontam o art. 2º do Regulamento de Licitações e Contratos do Sebrae quanto à seleção da proposta mais vantajosa para a entidade;
a não republicação do edital, quando foram realizadas alterações capazes de afetar a formulação das propostas dos licitantes, contraria a jurisprudência deste Tribunal, a exemplo dos Acórdão 2032/2021-TCU-Plenário e Acórdão 658/2008-TCU-Plenário;
a não observância no certame dos procedimentos previstos no item 19 do edital contraria o princípio da vinculação ao instrumento convocatório, previsto no art. 2º do Regulamento de Licitações e Contratos do Sebrae;
a ausência de exposição de motivos para a rejeição de cada uma das alegações do recorrente contraria a jurisprudência deste Tribunal, a exemplo do Acórdão 1188/2011-TCU-Plenário e Acórdão 709/2007-TCU-Plenário;
a vedação de recebimento de propostas e documentos de habilitação pelos Correios ou por meio de empresa especializada em entregas (item 23 do edital) contraria o art. 2º do Regulamento de Licitações e Contratos do Sebrae, configurando restrição à competitividade; e
as exigências constantes dos itens 9.1.1.1, 9.1.1.1.1 e 9.1.1.1.2 do edital propiciam risco de conluio, o que pode afetar a seleção da proposta mais vantajosa para a entidade, prevista no art. 2º do Regulamento de Licitações e Contratos do Sebrae, consoante entendimento do TCU (Acórdão 49/2018-TCU-Plenário) ;
18.6.	informar ao Serviço de Apoio às Micro e Pequenas Empresas do Amazonas, ao representante  e à empresa Tapioca Propaganda, Publicidade e Comunicação Eireli o acórdão que vier a ser proferido, destacando que, caso existentes, o relatório e o voto que fundamentam a deliberação ora encaminhada podem ser acessados por meio do endereço eletrônico www.tcu.gov.br/acordaos; e
18.7.	arquivar os presentes autos, nos termos do art. 169, III, do Regimento Interno/TCU.

2.	O Diretor da unidade técnica posicionou-se de acordo com as análises e propostas contidas na instrução (peça 73) .
	
3.	O Ministério Público junto a esta Corte não se manifestou nos autos.
	
	É o Relatório.

Gisela dos Santos Campos (13.380/OAB-AM), representando Serviço de Apoio às Micro e Pequenas Empresas do Amazonas; Adriana Gomes de Oliveira (12202/OAB-AM), Aniello Miranda Aufiero (1579/OAB-AM) e outros, representando Tapioca Propaganda, Publicidade e Comunicação Eireli; Katiuscia Raika da Camara Elias (5225/OAB-AM), representando Digital Comunicação Ltda.

Não atuou.

REPRESENTAÇÃO DE AUTORIA DA EMPRESA DIGITAL COMUNICAÇÃO LTDA. POSSÍVEIS IRREGULARIDADES NA CONTRATAÇÃO, PELO SEBRAE-AM, DE SERVIÇOS DE PUBLICIDADE. CONHECIMENTO. IMPROCEDÊNCIA DAS ALEGAÇÕES CONTIDAS NA INICIAL. INDEFERIMENTO DA CAUTELAR SOLICITADA. IDENTIFICAÇÃO DE IRREGULARIDADE, NÃO APONTADA NA INICIAL, CONSISTENTE NA EXISTÊNCIA DE DIFERENÇAS NOS VALORES PERCENTUAIS DE HONORÁRIOS CONSTANTES DA PROPOSTA DE PREÇOS E DESCRITOS NA ATA DE ABERTURA DE PROPOSTA PREÇOS COM AQUELES CONSTANTES DO TERMO DE HOMOLOGAÇÃO E NO CONTRATO CELEBRADO. OITIVA DO SEBRAE-AM. CONCESSÃO DE OPORTUNIDADE DE CONSTRUÇÃO PARTICIPATIVA DE DELIBERAÇÃO. CELEBRAÇÃO DE ADITIVO CONTRATUAL COM ELIMINAÇÃO DAS DIFERENÇAS OBSERVADAS. PROCEDÊNCIA PARCIAL. CIÊNCIA. ARQUIVAMENTO.

REPRESENTAÇÃO (REPR)

Secretaria de Controle Externo de Aquisições Logísticas (Selog).

Tratam os autos de Representação, de autoria da Empresa Digital Comunicação Ltda., versando sobre indícios de irregularidades na licitação e contratação, pelo Sebrae/AM, por meio da Concorrência 002/2021, de uma agência para a prestação de serviços de publicidade, compreendendo o conjunto de atividades realizadas integradamente que tenham por objetivo o estudo, o planejamento, a conceituação, a concepção, a criação, a execução interna, a intermediação e a supervisão da execução externa, a compra de mídia e a distribuição de publicidade, com o intuito de atender ao princípio da publicidade e ao direito à informação, de difundir ideias, princípios, iniciativas e de informar o público, sobre produtos, serviços e ações em geral, estimado em R$ 2 milhões. 
2.	Antecipo que acolho a instrução elaborada pela unidade técnica, integralmente transcrita para o relatório que precede esta Proposta de Deliberação, como razões de decidir.
3.	Por meio de Despacho datado de 19/07/2021 (peça 20) , conheci da representação e, acompanhando proposta oferecida pela Selog, determinei a oitiva do Sebrae/AM e da Empresa Tapioca Propaganda, Publicidade e Comunicação Eirele, vencedora do certame, acerca dos indícios de irregularidades e, por meio de diligência, a obtenção de informações adicionais.
4.	Recebidas e analisadas as respostas oferecidas pelo Sebrae/AM e pela Empresa Tapioca, a unidade técnica reconheceu, em sua instrução (peça 49) , a improcedência de algumas alegações e a existência de falhas que poderiam ser tidas como formais, uma vez que não prejudicaram o andamento e isonomia do certame, em razão do que propôs o indeferimento da medida cautelar requerida na inicial e que fosse dada ao Sebrae/MA apenas ciência sobre as impropriedades/falhas identificadas na Concorrência 2/2021, para que fossem adotadas medidas internas com vistas à prevenção de outras ocorrências semelhantes (§ 15 da instrução transcrita para o relatório) :
"a) a convocação e a realização de substituição das propostas de preços no certame, ainda que para correção de possível erro no modelo inicialmente proposto, após conhecimento pelos licitantes das respectivas notas das propostas técnicas, afrontam o art. 2º do Regulamento de Licitações e Contratos do Sebrae quanto à seleção da proposta mais vantajosa para a entidade;
b) a não republicação do edital, quando foram realizadas alterações capazes de afetar a formulação das propostas dos licitantes, contraria a jurisprudência deste Tribunal, a exemplo dos Acórdão 2032/2021-TCU-Plenário e (...) 658/2008-TCU-Plenário;
c) a não observância no certame dos procedimentos previstos no item 19 do edital contraria o princípio da vinculação ao instrumento convocatório, previsto no art. 2º do Regulamento de Licitações e Contratos do Sebrae;
d) a ausência de exposição de motivos para a rejeição de cada uma das alegações do recorrente contraria a jurisprudência deste Tribunal, a exemplo do Acórdão 1188/2011-TCU-Plenário e Acórdão 709/2007-TCU-Plenário;
e) a vedação de recebimento de propostas e documentos de habilitação pelos Correios ou por meio de empresa especializada em entregas (item 23 do edital) contraria o art. 2º do Regulamento de Licitações e Contratos do Sebrae, configurando restrição à competitividade; e
f) as exigências constantes dos itens 9.1.1.1, 9.1.1.1.1 e 9.1.1.1.2 do edital propiciam risco de conluio, o que pode afetar a seleção da proposta mais vantajosa para a entidade, prevista no art. 2º do Regulamento de Licitações e Contratos do Sebrae, consoante entendimento do TCU (Acórdão 49/2018-TCU-Plenário) ".
5.	Não obstante, a unidade técnica identificou indício de irregularidade, até então não percebido, na celebração contratual, consistente em diferenças observadas nos valores percentuais de honorários constantes da proposta de preços e descritos na ata de abertura de proposta preços com aqueles constantes do termo de homologação e no contrato celebrado, valores esses últimos iguais ou superiores aos primeiros, o que desrespeitaria as regras de competição do certame e seria prejudicial à administração.
6.	Ante essas novas informações, acolhi proposta da unidade ténica e determinei, mediante Despacho (peça 51) , fossem realizadas novas oitivas do Sebrae/AM e da Empresa Tapioca, e, considerando a possibilidade de construção participativa das deliberações deste Tribunal, nos termos do art. 14 da Resolução-TCU 315/2020, fosse solicitado ao Serviço de Apoio às Micro e Pequenas Empresas do Amazonas - Sebrae/AM, caso quisesse:
"b.1) a apresentação de possíveis ações corretivas que poderão ser tomadas pelo Serviço de Apoio às Micro e Pequenas Empresas do Amazonas - Sebrae/AM para prevenir ou corrigir os indícios de irregularidades detectados ou remover seus efeitos;
b.2) na hipótese de serem consideradas insuficientes, pelo TCU, as alternativas apresentadas pela unidade jurisdicionada, a manifestação quanto aos possíveis impactos: i) da não prorrogação do contrato decorrente do certame por determinação desta Corte de Contas; ii) da determinação para readequação contratual; iii) glosa de valores; e iv) retenção de valores pagos a maior".
7.	Recebidas as respostas, a Selog registrou, em sua instrução transcrita para o relatório que precede esta Proposta de Deliberação, que já foram adotadas as seguintes providências (Sessão "E. Exame Técnico", da instrução da unidade técnica) :
"a) celebração, em 14/12/2021, do 1º Termo Aditivo ao Contrato 76/2021, estabelecendo percentuais congruentes com a proposta apresentada e com a ata de abertura de proposta de preços, com efeitos retroativos ao início da vigência do contrato;
b) formalização de acordo para restituição de valores indevidamente pagos por meio da utilização de eventual crédito para abater futuros pagamentos;
	c) utilização do montante do crédito, no valor de R$ 37.705,93, no pagamento da NF 174".
 
8.	Em vista da imediata adoção de solução corretiva e da eficácia também imediata dessa solução, a Selog propôs: (a) o conhecimento da representação; (b) o indeferimento da medida cautelar pleiteada, por ausência de pressupostos para sua adoção; (c) no mérito, a procedência parcial da representação, em vista da efetiva ocorrência da falha retro descrita; e (d) a expedição de ciência ao Sebrae-AM acerca das falhas formais observadas na análise do certame; sem, entretanto, a expedição de qualquer determinação ante a adoção de medida corretiva para a única falha de efeitos materiais observada.
	Ante o exposto, posiciono-me integralmente de acordo com as análises e propostas oferecidas pela unidade técnica em sua instrução (§ 18 e subitens) , manifestando-me por que o Tribunal aprove o Acórdão que ora submeto à apreciação deste Colegiado. 
TCU, Sala das Sessões, em 23 de fevereiro de 2022.
AUGUSTO SHERMAN CAVALCANTI 
Relator